臺灣高等法院刑事判決
111年度上訴字第313號
上  訴  人  
即  被  告  乙○○


                    (現於法務部矯正署宜蘭看守所附設勒戒處所觀察勒戒中)
指定辯護人  本院公設辯護人郭書益
上列上訴人因家暴傷害等案件，不服臺灣基隆地方法院110年度
訴字第309號，中華民國110年10月29日第一審判決（起訴案號：
臺灣基隆地方檢察署110年度偵字第4421號），提起上訴，本院
判決如下：
    主  文
原判決撤銷。
乙○○犯傷害罪，累犯，處拘役貳拾日，如易科罰金，以新臺幣壹
仟元折算壹日。
    事  實
一、乙○○與甲○○原為男女朋友，共同居住在基隆市○○區○○路00巷
    000○0號2樓住處，2人間具有家庭暴力防治法第3條第2款所
    定之家庭成員關係（起訴書誤載為同法第63條之1第2項所定
    之親密伴侶關係）。詎乙○○因罹患物質關聯性精神疾病，致
    其辨識行為違法或依其辨識而行為之能力，均有顯著減低之
    情形，於民國110年7月1日20時許，在上址住處，因懷疑自
    己手機遭甲○○植入程式而故障及擔心甲○○交友複雜等節，即
    基於強制及傷害之犯意，禁止甲○○外出倒垃圾，並於甲○○仍
    堅持外出倒垃圾時，以拳頭毆打甲○○之左眼及左側臉頰，並
    同時以指甲劃傷甲○○之左眼上方（起訴書誤載為尖銳物品）
    ，致甲○○受有左眼周圍瘀青、腫、撕裂傷一處約2.2×0.3×0.
    4（起訴書誤載為4.4）公分、左前臂一處瘀青等傷害，以此
    強暴方式妨害甲○○行使自由外出之權利。
二、案經甲○○訴由基隆市警察局第二分局報告臺灣基隆地方檢察
    署檢察官偵查起訴。
    理  由
壹、證據能力部分：
    按被告以外之人於審判外之陳述，雖不符刑事訴訟法第159
    條之1至第159條之4之規定，而經當事人於審判程序同意作
    為證據，法院審酌該言詞陳述或書面陳述作成時之情況，認
    為適當者，亦得為證據。又當事人、代理人或辯護人於法院
    調查證據時，知有第159條第1項不得為證據之情形，而未於
    言詞辯論終結前聲明異議者，視為有前項之同意，同法第15
    9條之5亦有明定。查本件檢察官、上訴人即被告乙○○(下稱
    被告)及辯護人就本判決下列所引被告以外之人於審判外陳
    述之證據能力均不予爭執，迄至言詞辯論終結，亦未對該等
    證據之證據能力聲明異議，本院審酌該些供述證據作成時，
    核無違法取證或其他瑕疵，認為以之作為本案之證據屬適當
    ，自有證據能力。其餘資以認定被告犯罪事實之非供述證據
    ，均查無違反法定程序取得之情形，依刑事訴訟法第158條
    之4反面規定，亦具證據能力。
貳、實體部分：
一、認定事實所憑證據及理由：
    上開事實，業據被告於原審及本院準備程序、審理時，均坦
    承不諱(見原審卷第104至106、114頁，本院卷第44、77頁)
    ，核與證人即告訴人甲○○於警詢及偵訊時之指述相符(見偵
    卷第15至19、85、86頁)，並有衛生福利部基隆醫院受理家
    庭暴力事件驗傷診斷書、告訴人傷勢照片在卷可稽(見偵卷
    第27、29、89、91頁)，足見被告之自白核與事實相符，堪
    以採信。綜上，本案事證明確，被告犯行洵堪認定，應依法
    論科。
二、論罪：
  ㈠按家庭暴力係指家庭成員間實施身體或精神上不法侵害之行
    為，而家庭暴力罪即指家庭成員間故意實施家庭暴力行為而
    成立其他法律所規定之犯罪，家庭暴力防治法第2條第1款、
    第2款定有明文，是家庭成員間所成立之強制、傷害犯行，
    即屬家庭暴力防治法第2條第2款之家庭暴力罪，惟因家庭暴
    力防治法之前揭條文並無罰則規定，應僅依刑法之規定予以
    論罪科刑。查被告與被害人原為男女朋友之同居關係，2人
    間屬家庭暴力防治法第3條第2款所稱之家庭成員，是被告所
    犯之家庭暴力罪，自應依刑法之規定予以論罪科刑。　
  ㈡核被告所為，係犯刑法第277條第1項傷害罪、第304條第1項
    強制罪。被告以一故意犯罪行為，同時觸犯傷害、強制罪，
    為想像競合犯，應依刑法第55條前段規定從一重傷害罪處斷
    。
  ㈢累犯是否加重其刑之說明：
  ⒈被告前因違法家庭暴力防治法等案件，經原審法院以106年度
    基簡字第1143號判決判處應執行有期徒刑6月確定，於106年
    8月15日執行完畢一情，有本院被告前案紀錄表在卷可查，
    其於有期徒刑執行完畢5年以內，故意再犯本件有期徒刑以
    上之罪，為累犯。
　⒉經查，被告上開構成累犯之前科犯行，固係違法家庭暴力防
    治法案件，與本案之罪質相同，惟考量其於106年即經診斷
    罹患物質關聯性精神疾病，自身缺乏病識感，有精神紊亂的
    問題，而有難以理性控制自身舉止等問題，佐以被告在原審
    審理時，多無法理解問題意義，往往答非所問，對自身案發
    行為描述，亦明顯表露是病況所肇致其陷於超現實妄想而難
    以自拔，是被告實與未思悛悔、刻意犯罪者有別，本院綜合
    斟酌全案各項情狀，認本件被告所犯，尚無依刑法第47條第
    1項規定加重其刑之必要，爰不予加重其刑。　
  ㈣行為時因精神障礙或其他心智缺陷，致其辨識行為違法或依
    其辨識而行為之能力，顯著減低者，得減輕其刑，刑法第19
    條第2項定有明文。被告於106年間所犯另案中，原審法院曾
    發函囑託衛生福利部基隆醫院對被告之精神狀況為鑑定，結
    果略為：被告持續處於「物質關聯性精神疾病」之狀態，其
    辨識行為違法或依其辨識而行為之能力，較常人確實顯著降
    低，即使知其行為違法，但仍無法理性控制其行為，依其過
    往醫療狀況觀之，其缺乏病識感，且藥物治療效果不佳，屬
    難治型之病患等語，有該院106年4月20日基醫精字第106500
    2937號函所附之精神鑑定報告書在卷可佐（見原審卷第61頁
    至75頁），衡諸被告近期即110年7月13日起在衛生福利部基
    隆醫院精神科急性病房接受強制住院治療，於同年9月10日
    始治療期滿，但現改以日間留院持續治療中乙節，經社工陳
    韋彤於原審陳述明確（見原審卷第106頁），並有衛福部基
    隆醫院110年9月2日基醫精字第1100005697號函在卷可佐（
    見原審卷第41頁），綜合上情，可認被告之精神疾病距上次
    鑑定後並無太大改善情形，其為本案犯行時，心智缺陷程度
    應已達辨識行為違法或依其辨識而行為之能力較常人顯著減
    低之狀態，爰依刑法第19條第2項規定減輕其刑。
三、撤銷改判之理由及量刑之審酌：
　㈠原審詳予調查，認被告犯罪之事證明確，予以論罪科刑，雖
    非無見，惟按刑罰之量定，固屬法院自由裁量之職權行使，
    然刑事審判之量刑，旨在實現刑罰權之分配的正義，故法院
    對科刑判決之被告量刑，應符合罪刑相當原則，使罰當其罪
    ，以契合人民之法律感情。此所以刑法第57條明定科刑時應
    審酌一切情狀，尤應注意該條所列各款情形，以為科刑輕重
    之標準。再刑法第57條第10款所稱犯罪後之態度，應包括犯
    人犯罪後，是否與告訴人達成和解、賠償損害等情形在內。
    經查，本件告訴人於本院審理時到庭陳稱：「我們私下已經
    和解了，我接受他的和解，這件事情我不想追究了，我同意
    法院判他輕一點」等語（見本院卷第47頁），堪認被告確有
    悔悟之心，並已與告訴人達成和解，取得告訴人之諒解與寬
    宥，原判決於量刑時未及審酌此項有利於被告之事實，其量
    刑自非允當。被告執此為由上訴主張原審量刑過重，為有理
    由，原判決既有上開可議之處，即屬無可維持，應由本院撤
    銷改判。
  ㈡爰以行為人之責任為基礎，審酌被告因罹患之物質關聯性精
    神疾病，故難以正常與他人交流，致其在本案面臨與告訴人
    意見相左時，選擇訴諸肢體暴力，使告訴人身心恐懼而於原
    審審理期間畏懼出庭，有原審電話紀錄表存卷可憑，被告所
    為誠屬非是，惟念及被告犯後坦認犯行，態度尚可，告訴人
    於本院審理時到庭表示已接受被告之和解，不再追究被告乙
    情，兼衡酌被告之犯罪動機、手段、情節、告訴人所受傷勢
    ，被告自陳其智識程度為高中職肄業、目前無業、無需扶養
    親屬、尚在醫院治療中等一切情狀（見原審卷第116頁、本
    院卷第78頁），量處如主文第2項所示之刑，並諭知易科罰
    金之折算標準，以示懲儆。
  ㈢末按，有第19條第2項及第20條之原因，其情狀足認有再犯或
    危害公共安全之虞時，於刑之執行完畢或赦免後，令入相當
    處所，施以監護。但必要時，得於刑之執行前為之，刑法第
    87條第2項定有明文。衡之被告雖有多次實施家庭暴力之前
    案紀錄，且屬難治之精神病患，然被告現既持續穩定治療其
    精神疾病如上述，應尚無再犯或危害公共安全之虞，無令其
    入相當處所施以監護之必要，附此敘明。
據上論斷，應依刑事訴訟法第369條第1項前段、第364條、第299
條第1項前段，刑法第277條第1項、第304條第1項、第55條、第4
7條第1項、第19條第2項、第41條第1項前段，刑法施行法第1條
之1第1項，判決如主文。
本案經檢察官李亞蓓提起公訴，檢察官呂光華到庭執行職務。
中　　華　　民　　國　　111 　年　　4 　　月　　21　　日
                  刑事第一庭  審判長法　官  周煙平
                                    法　官  吳炳桂
                                    法　官  連育群
以上正本證明與原本無異。
如不服本判決，應於收受送達後20日內向本院提出上訴書狀，其
未敘述上訴之理由者並得於提起上訴後20日內向本院補提理由書
（均須按他造當事人之人數附繕本）「切勿逕送上級法院」。
                                    書記官  廖紫喬
中　　華　　民　　國　　111 　年　　4 　　月　　21　　日
附錄：本案論罪科刑法條全文
中華民國刑法第277條
傷害人之身體或健康者，處5年以下有期徒刑、拘役或50萬元以
下罰金。
犯前項之罪，因而致人於死者，處無期徒刑或7年以上有期徒刑
；致重傷者，處3年以上10年以下有期徒刑。
中華民國刑法第304條
以強暴、脅迫使人行無義務之事或妨害人行使權利者，處3年以
下有期徒刑、拘役或9千元以下罰金。
前項之未遂犯罰之。